【裁判字號】    94,易,2153
【裁判日期】    950727
【裁判案由】    台灣地區與大陸地區人民關係條例
【裁判全文】
臺灣臺北地方法院刑事判決              94年度易字第2153號
公  訴  人  臺灣臺北地方法院檢察署檢察官
被      告  甲○○
                      號1樓
選任辯護人  賴芳玉律師
            高惠筠律師
上列被告因違反台灣地區與大陸地區人民關係條例案件，經檢察
官提起公訴（94年度偵字第20319號），本院判決如下：
    主    文
甲○○僱用大陸地區人民在臺灣地區從事未經許可之工作，科罰
金新台幣伍萬元，如易服勞役，以新臺幣壹仟元折算壹日。
    犯罪事實
一、甲○○係臺北市中正區○○○路○段二八二號一樓「發現義
    大利麵」店之負責人，明知未經許可，不得僱用大陸地區人
    民在臺灣地區從事未經許可或與許可範圍不符之工作，竟於
    民國九十四年九月中旬起至同年十月四日為警查獲時止，僱
    用以「團聚」名義來臺之大陸地區女子夏鴻雁在上開店內從
    事清潔打掃、結帳及服務客人等工作。嗣經臺北市政府警察
    局中正第二分局思源街派出所工友乙○○檢舉，而由員警丁○○、姜林龍、林榮智等人於九十四年十月四日上午十一時
    許在上址查獲。
二、案經臺北市政府警察局中正第二分局報告臺灣臺北地方法院
    檢察署檢察官偵查起訴。
    理    由
壹、證據能力之認定：
    按被告以外之人於審判外之言詞或書面陳述，除法律有規定
    者外，不得作為證據，刑事訴訟法第一百五十九條第一項定
    有明文，此即學理上所稱之「傳聞證據排除法則」，而依上
    開法律規定，傳聞證據原則上固無證據能力，但如法律別有
    規定者，即例外認有證據能力。又被告以外之人於偵查中向
    檢察官所為之陳述，除顯有不可信之情況者外，得為證據；
    被告以外之人於司法警察官或司法警察調查中所為之陳述，
    與審判中不符時，其先前之陳述具有較可信之特別情況，且
    為證明犯罪事實存否所必要者，得為證據；又被告以外之人
    於審判中有所在不明而無法傳喚或傳喚不到之情形，其於司
    法警察官或司法警察調查中所為之陳述，經證明具有可信之
    特別情況，且為證明犯罪事實之存否所必要者，亦得為證據
    。刑事訴訟法第一百五十九條之一第二項、第一百五十九條
    之二、第一百五十九條之三第三款分別定有明文。經查：
一、證人乙○○、丁○○、姜林龍、林榮智於警詢中所為之陳述
    ，均係就渠等親身經歷目擊之事實經過而為陳述，且證人乙○○、丁○○已分別於本院九十五年六月七日、九十五年七
    月五日審理中，經合法具結，且在賦予被告對質詰問之機會
    下而為陳述，且與姜林龍、林榮智等人於警詢中之陳述互核
    相符，則上述證人於審判外之陳述，自有證據能力。
二、證人夏鴻雁於警詢中之陳述，與其於偵查中向檢察官所為之
    陳述及審判中之證述情節明顯不符，然夏鴻雁已因本案遭強
    制出境，以致無法至本院出庭，且徵之證人夏鴻雁於警詢時
    之陳述內容與證人乙○○於警詢及於本院審理中之供證情節
    互核相符，且夏鴻雁警詢供述時間距離案發時間最為接近等
    情，應足認夏鴻雁於警詢時之供述顯具有較可信之特別情況
    ，復為證明本案犯罪事實所必要者，依法亦得為證據。
貳、認定犯罪事實之證據及理由：
一、訊據被告甲○○固不否認為上揭「發現義大利麵」店之負責
    人，惟矢口否認有何非法僱用大陸地區人士打工之情形，辯
    稱：店內另有僱用二名大陸地區人士都是有合法工作證，並
    未僱用友人丙○○之配偶夏鴻雁，夏鴻雁只是來店內學習製
    作義大利麵醬料，且與伊配偶修豔也是朋友，而來店內聊天
    ，伊在警局所製作之筆錄是被警察設計誤導云云。
二、查大陸地區人民夏鴻雁係以團聚名義來台，並無工作證，且
    於九十四年十月四日上午十一時許，在臺北市中正區○○○
    路○段二八二號一樓「發現義大利麵」店內為警查獲等情，
    業經查獲員警姜林龍、林榮智分別於警詢中證述明確，且為
    被告所承認，並有夏鴻雁之大陸居民往來台灣通行證、大陸
    地區人民逐次加簽入出境證影本各一份及查獲時夏鴻雁穿著
    店內圍裙之現場照片一張附卷為憑（偵查卷第十一、二一至
    二九頁）。
三、證人乙○○於本院交互詰問程序中結證稱：九十四年九月到
    十月間是在中正二分局思源派出所擔任送公文及清潔的工作
    。因為每天送公文到分局的時候，都會經過「發現義大利麵
    」的門口，這家店新開沒多久，我有去買過三、四次，我有
    看到一名大陸女子在幫忙打湯、從廚房裡面端麵出來、送餐
    、打湯、收錢，該大陸女子身上的圍裙顏色與其他員工一樣
    都是黑色，我本來不知道該大陸女子的名字，是後來分局找
    我去做筆錄，我才知道。而且她在臺灣地區申報的住所，剛
    好是思源所的管區，她有來思源派出所申報流動戶籍的時候
    我有看到過她，而我跑公文也看過她的資料，所以我會知道
    她叫夏鴻雁，夏鴻雁與店裡另外一名口音很像大陸女子的長
    相不像，另一名較老，夏鴻雁比較年輕等語（本院卷第五五
    至六○頁）。且證人乙○○亦有在夏鴻雁之大陸居民往來台
    灣通行證、大陸地區人民逐次加簽入出境證影本上簽名指認
    無訛，核與夏鴻雁於九十四年十月四日查獲當日於警詢中供
    稱：在一個星期前才至該處打工，幫忙店內雜務，順便學習
    如何煮麵，僱主是被告，沒有支領薪資，只有供我吃一餐等
    語之情節（偵查卷第九頁），顯然夏鴻雁確實有在被告經營
    之上揭店內打工明確。夏鴻雁雖於偵查中結證稱：警詢筆錄
    之內容是警察叫我說的，當天只是要幫我老公煮麵，所以才
    穿圍裙站在門邊云云。然查獲當天亦有到派出所之證人即被
    告配偶修豔於本院結證稱：在警局做筆錄之前，夏鴻雁先跟
    警察核對內容，詢問的警察並沒有威脅夏鴻雁，警察就帶夏
    鴻雁到另外一個房間製作筆錄，有錄音機，我不知道我不能
    聽，就站在門口，警察開始製作筆錄，問了夏鴻雁年籍後，
    看到我還站在那裡，就叫我離開等語（本院卷第七一至七二
    、七五至七六頁）。可證，夏鴻雁於派出所製作筆錄時並無
    違反其任意性之情形，且其於警詢中之證述內容核與被告於
    警詢中之供述情節大致相符（詳如下述），夏鴻雁並有簽名
    捺印，員警亦有依法錄音，是夏鴻雁事後空言否認其於警詢
    中之證述，自不足取。
四、被告雖於本院審理時否認有何僱用夏鴻雁之犯行，惟其於警
    詢中則供承：九十四年九月中旬才開始僱用夏鴻雁，是由我
    朋友丙○○即夏鴻雁之夫介紹，因為是試用期，所以並未給
    付薪資，僅供三餐，如夏鴻雁見店內繁忙時才會偶而幫忙一
    些雜務，如清潔打掃工作等語（偵查卷第六頁）。被告事後
    否認於警詢中之供述內容，並聲請傳喚證人丙○○、修豔作
    證，而證人丙○○雖到庭證稱：與被告是大學前後期同學的
    好友關係，我太太夏鴻雁只是有空時到被告店裡學煮醬料及
    義大利麵，當時到派出所時，被告的筆錄做不下去，是員警
    丁○○要我勸被告及我太太配合員警把筆錄做完，因為員警
    有一份制式格式筆錄，我有問我太太在警局筆錄如何記載，
    我太太說警察沒有照她所講的記載云云。另證人修豔亦到庭
    證稱：被告店裡有聘用另外兩名合法大陸員工，夏鴻雁只是
    來店裡學醬料，查獲當天是跟夏鴻雁約好要一起出門逛街，
    所以才約在店裡云云。惟查，證人即員警丁○○到庭結證稱
    ：查獲當天是同事林榮智與姜林龍承辦這個案件，剛好我在
    局裡面，他們就請我一起過去，去到現場看到大陸人士夏鴻
    雁著工作服在裡面打工。夏鴻雁認識我，她看到我就過來跟
    我打招呼，我才認出她是丙○○的大陸老婆。之後就打電話
    問曾先生說他老婆是不是在這家店裡面打工，丙○○說：「
    是，因為她在家很無聊，所以出去外面做事我也沒有辦法，
    就讓她出去工作」。我就告訴他因夏鴻雁非法打工被查獲，
    請他現在來派出所一趟，因夏鴻雁說要等她老公到了以後才
    願意作筆錄。一開始同事林榮智幫被告做筆錄，被告堅稱沒
    有僱用夏鴻雁，氣氛有點僵，林榮智就暫停作筆錄，而丙○○是我朋友姊夫，我與他有熟，所以跟他詳述這個案情，跟
    他講兩岸關係條例的罰則，如果被告不配合的話，我們還是
    要依法執行，請丙○○勸被告配合警方製作筆錄，由丙○○
    和被告談，談完之後才由我作筆錄，被告的態度就很配合，
    而派出所唯一的制式筆錄是汽機車失竊，並沒有其他制式筆
    錄等語（本院卷第一○一至一○六、一○八頁）。經本院當
    庭命證人丙○○與丁○○對質後，證人丙○○亦證稱：丁○○並沒有叫我跟被告或夏鴻雁要怎麼講，只是要我勸他們把
    筆錄做完等語（本院卷第一○九頁）。顯然證人丙○○私下
    於電話中亦有坦承其大陸配偶確實有在被告店內打工，查獲
    當日丙○○在派出所與被告及夏鴻雁溝通後，被告即出於任
    意性而製作筆錄，並在警詢筆錄上簽名捺印。而證人丙○○
    因明知其配偶非法打工恐遭強制出境，及證人修豔為被告之
    配偶，有親屬關係，故丙○○、修豔二人於本院所為被告並
    未僱用夏鴻雁在店內打工之證詞，顯係事後迴護被告之詞，
    與事實不符，均無從採信。故被告事後辯稱其於警詢中之供
    述內容不實，為事後卸責之詞，實無足取。
五、至於被告所提出之台北市政府九十五年一月五日府訴字第○
    九四二六二○一八○○號訴願決定書（本院卷第十九至二六
    頁），雖將原處分機關對訴願人夏鴻雁強制出境之行政處分
    予以撤銷發回，然其理由中亦認定夏鴻雁與被告間之非法僱
    傭關係，與本院之認定並無二致，故自無從以此為有利於被
    告之認定。本案被告犯行明確，自應依法論科。
參、論罪科刑之理由：
    核被告所為，係違反臺灣地區與大陸地區人民關係條例第十
    五條第四款不得僱用大陸地區人民在臺灣地區從事未經許可
    之工作之規定，應依同條例第八十三條第一項之規定處斷。
    爰審酌被告未曾受有期徒刑以上刑之宣告，有台灣高等法院
    被告前案紀錄表一份在卷可查，足見其素行尚稱良好，被告
    係圖一時便利及經濟上之利益而為本件犯行，其非法僱用之
    人數僅只一人，且僱用之時間甚短，即為警查獲，所生危害
    尚非鉅大，然被告於犯罪後否認犯行，未見悔意等一切情狀
    ，量處如主文所示之刑。另被告行為後，刑法第四十二條第
    二項關於易服勞役折算標準之規定，於九十四年一月七日修
    正，於九十四年二月二日公布，自九十五年七月一日施行。
    而被告於行為時，刑法第四十二條第二項前段規定：「易服
    勞役以一元以上三元以下折算一日。」並按修正前罰金罰鍰
    提高標準條例第二條前段規定，就其原定數額提高為一百倍
    折算一日，則本件被告行為時之易服勞役折算標準，應以銀
    元一百元至三百元折算一日，即新台幣三百元至九百元折算
    一日。惟九十五年七月一日修正公布施行之刑法第四十二條
    第三項前段規定：「易服勞役以新台幣一千元、二千元或三
    千元折算一日。」比較修正前後之易服勞役折算標準，以修
    正後之規定，較有利於被告，則應依刑法第二條第一項但書
    規定，適用修正後之刑法第四十二條第三項前段規定，定其
    折算標準，諭知被告所科罰金刑，如易服勞役，以新台幣一
    千元折算一日。
據上論斷，應依刑事訴訟法第二百九十九條第一項前段，臺灣地
區與大陸地區人民關係條例第八十三條第一項，刑法第二條第一
項但書、第十一條前段、第四十二條第三項前段，判決如主文。
本案經檢察官蕭惠菁到庭執行職務。
中    華    民    國    95    年    7     月    27    日
                  刑事第十庭審判長法  官  林婷立
                                  法  官  林柏泓
                                  法  官  紀文惠
以上正本證明與原本無異。
如不服本判決，應於判決送達後10日內，向本院提出上訴狀。
                                  書記官  劉新怡
中    華    民    國    95    年    7     月    27    日
附錄本案論罪科刑法條
臺灣地區與大陸地區人民關係條例第83條
違反第15條第4款或第5款規定者，處2年以下有期徒刑、拘役或
科或併科新臺幣30萬元以下罰金。
意圖營利而違反第15條第5款規定者，處3年以下有期徒刑、拘役
或科或併科新臺幣60萬元以下罰金。
法人之代表人、法人或自然人之代理人、受僱人或其他從業人員
，因執行業務犯前二項之罪者，除處罰行為人外，對該法人或自
然人並科以前二項所定之罰金。但法人之代表人或自然人對於違
反之發生，已盡力為防止行為者，不在此限。


司法院資訊處製作；財團法人民間司法改革基金會備份。
